---
title: "rbiodatacr — Cuaderno de desarrollo"
author: "Manuel Spinola"
date: today
format:
  html:
    toc: true
    toc-depth: 3
    code-fold: false
    theme: cosmo
execute:
  eval: false   # cambiar a true cuando quieras ejecutar
  echo: true
---

## Sobre este documento

Cuaderno de desarrollo del paquete `rbiodatacr`. Registra decisiones técnicas, pruebas de API, y ejemplos reales de uso en el contexto del proyecto IUCN *Enlazando el Paisaje Centroamericano* — Fase 1: 
Selección y priorización de especies para Costa Rica.

---

## 1. Configuración del paquete

### Crear estructura base

```{r}
library(usethis)
library(devtools)

# Limpiar placeholders de RStudio
file.remove("R/hello.R")
file.remove("man/hello.Rd")

# Licencia
usethis::use_mit_license("Manuel Spinola")

# Crear archivos R
usethis::use_r("utils")
usethis::use_r("occurrences")
usethis::use_r("species")
usethis::use_r("quality")

# Infraestructura de tests y documentación
usethis::use_testthat()
usethis::use_readme_md()
usethis::use_git()
```

### Dependencias

Las dependencias se declaran en `DESCRIPTION` mediante `usethis::use_package()`.
Las de `Imports` son requeridas en tiempo de ejecución; las de `Suggests` son
opcionales (tests, documentación, limpieza de coordenadas).

```{r}
usethis::use_package("httr")        # peticiones HTTP
usethis::use_package("jsonlite")    # parseo de respuestas JSON
usethis::use_package("dplyr")       # manipulación de tablas
usethis::use_package("purrr")       # iteración funcional (batch)
usethis::use_package("cli")         # mensajes de error con formato

usethis::use_package("CoordinateCleaner", type = "Suggests")  # limpieza de coords
usethis::use_package("testthat",          type = "Suggests")  # tests unitarios
usethis::use_package("knitr",             type = "Suggests")  # vignettes
usethis::use_package("rmarkdown",         type = "Suggests")  # vignettes
```

---

## 2. Infraestructura interna: `R/utils.R`

`utils.R` contiene funciones internas que nunca se exportan al usuario.
Son la "fontanería" del paquete: cualquier función pública de
`occurrences.R`, `species.R` o `quality.R` las llama por debajo.

**¿Por qué centralizar aquí?**  
Si el servidor de BIODATACR cambia de URL, o si se necesita ajustar el
manejo de errores HTTP, basta con editar un único archivo en lugar de
repetir el cambio en cada función del paquete.

### 2.1 URL base

Toda comunicación con BIODATACR parte del mismo endpoint raíz.
`bdcr_url()` lo combina con la ruta específica de cada consulta.

```{r}
# Constante centralizada — si cambia el servidor, se edita aquí
BDCR_BASE_URL <- "http://datos.biodiversidad.go.cr/biocache-service"

#' @noRd
bdcr_url <- function(endpoint) {
  paste0(BDCR_BASE_URL, "/", endpoint)
}

# Ejemplo de resultado:
# bdcr_url("occurrences/search")
# → "http://datos.biodiversidad.go.cr/biocache-service/occurrences/search"
```

### 2.2 Cliente HTTP: `bdcr_GET()`

Único punto de entrada HTTP del paquete. Concentra tres
responsabilidades que de otro modo se repetirían en cada función:

1. Manejo de errores de red (sin internet, timeout)
2. Verificación del código HTTP (solo 200 es válido)
3. Parseo de la respuesta JSON

```{r}
#' @noRd
bdcr_GET <- function(url, query = list(), timeout = 60) {

  # 1. Petición — captura errores de red antes de que propaguen
  resp <- tryCatch(
    httr::GET(
      url,
      query = query,
      httr::timeout(timeout),
      httr::user_agent(
        "rbiodatacr/0.1.0 (https://github.com/ManuelSpinola/rbiodatacr)"
      )
    ),
    error = function(e) {
      cli::cli_abort(
        c("No se pudo conectar con BIODATACR.",
          "i" = "Verifique su conexión a internet.",
          "x" = conditionMessage(e)),
        call = NULL
      )
    }
  )

  # 2. Verificar código HTTP
  status <- httr::status_code(resp)
  if (status != 200L) {
    cli::cli_abort(
      c("El servidor de BIODATACR retornó HTTP {status}.",
        "i" = "URL consultada: {url}"),
      call = NULL
    )
  }

  # 3. Parsear JSON
  raw <- httr::content(resp, as = "text", encoding = "UTF-8")
  tryCatch(
    jsonlite::fromJSON(raw, simplifyVector = FALSE),
    error = function(e) {
      cli::cli_abort(
        c("No se pudo parsear la respuesta JSON.",
          "x" = conditionMessage(e)),
        call = NULL
      )
    }
  )
}
```

### 2.3 Pausa de cortesía: `bdcr_polite_wait()`

En consultas en lote (`_batch`) se llama entre cada petición para no
saturar el servidor. El valor por defecto de 1 segundo es el mínimo
recomendado para APIs públicas.

```{r}
#' @noRd
bdcr_polite_wait <- function(seconds = 1) {
  Sys.sleep(seconds)
}
```

### 2.4 Validación de argumentos

Dos funciones de validación que se llaman al inicio de cada función
pública, antes de hacer cualquier petición HTTP.

```{r}
# Verifica que el argumento sea un character de longitud 1 no vacío
# Uso: bdcr_check_string(taxon, "taxon")
#' @noRd
bdcr_check_string <- function(x, arg = deparse(substitute(x))) {
  if (!is.character(x) || length(x) != 1L || nchar(trimws(x)) == 0L) {
    cli::cli_abort(
      "{.arg {arg}} debe ser un character de longitud 1 no vacío.",
      call = NULL
    )
  }
  invisible(x)
}

# Verifica que el argumento sea un entero positivo
# Uso: bdcr_check_count(rows, "rows")
#' @noRd
bdcr_check_count <- function(x, arg = deparse(substitute(x))) {
  if (!is.numeric(x) || length(x) != 1L || x < 1L || x != as.integer(x)) {
    cli::cli_abort(
      "{.arg {arg}} debe ser un entero positivo.",
      call = NULL
    )
  }
  invisible(as.integer(x))
}
```

### 2.5 Verificación

```{r}
# Cargar el paquete en desarrollo y verificar que no hay errores de sintaxis
devtools::load_all()

# Verificar que las funciones internas son accesibles (no exportadas)
# rbiodatacr:::bdcr_url("occurrences/search")
# rbiodatacr:::bdcr_check_string("Panthera onca")
```

---

## 3. Ocurrencias: `R/occurrences.R`

Las funciones de este archivo consultan el endpoint
`occurrences/search` de BIODATACR. Devuelven `tibble`s con los campos
más relevantes para análisis de biodiversidad.

### 3.1 Contar registros: `bdcr_count()`

La función más simple: solo devuelve el número total de registros para
una especie. Útil para explorar la disponibilidad de datos antes de
descargar todo.

```{r}
#' Contar registros de ocurrencia para un taxón
#'
#' @param taxon Character. Nombre científico del taxón (e.g. `"Panthera onca"`).
#' @return Entero con el número total de registros.
#' @export
#' @examples
#' \dontrun{
#' bdcr_count("Panthera onca")
#' }
bdcr_count <- function(taxon) {
  bdcr_check_string(taxon, "taxon")
  url  <- bdcr_url("occurrences/search")
  resp <- bdcr_GET(url, query = list(q = paste0("taxon_name:", taxon), rows = 0))
  resp[["totalRecords"]]
}
```

### 3.2 Descargar ocurrencias: `bdcr_occurrences()`

Descarga hasta `rows` registros de ocurrencia para un taxón y los
devuelve como tibble. Los campos incluidos son los más relevantes para
análisis espaciales y de calidad de datos.

```{r}
#' Descargar registros de ocurrencia de BIODATACR
#'
#' @param taxon  Character. Nombre científico del taxón.
#' @param rows   Entero. Número máximo de registros a descargar. Default 100.
#' @param start  Entero. Registro desde el cual iniciar (paginación). Default 0.
#'
#' @return `tibble` con columnas: `scientificName`, `decimalLatitude`,
#'   `decimalLongitude`, `coordinateUncertaintyInMeters`, `year`, `month`,
#'   `basisOfRecord`, `dataResourceName`, `geospatialKosher`, `taxonomicKosher`.
#' @export
#' @examples
#' \dontrun{
#' bdcr_occurrences("Tapirus bairdii", rows = 50)
#' }
bdcr_occurrences <- function(taxon, rows = 100, start = 0) {
  bdcr_check_string(taxon, "taxon")
  bdcr_check_count(rows,  "rows")

  url  <- bdcr_url("occurrences/search")
  resp <- bdcr_GET(
    url,
    query = list(
      q     = paste0("taxon_name:", taxon),
      rows  = rows,
      start = start
    )
  )

  occs <- resp[["occurrences"]]
  if (length(occs) == 0) {
    cli::cli_inform("No se encontraron registros para {.val {taxon}}.")
    return(dplyr::tibble())
  }

  # Extraer campos clave de cada registro
  campos <- c(
    "scientificName", "decimalLatitude", "decimalLongitude",
    "coordinateUncertaintyInMeters", "year", "month",
    "basisOfRecord", "dataResourceName",
    "geospatialKosher", "taxonomicKosher"
  )

  purrr::map(occs, function(occ) {
    purrr::map(campos, ~ occ[[.x]] %||% NA) |>
      stats::setNames(campos) |>
      dplyr::as_tibble()
  }) |>
    dplyr::bind_rows()
}
```

### 3.3 Descarga en lote: `bdcr_occurrences_batch()`

Descarga ocurrencias para múltiples taxones con pausa entre consultas.
Devuelve una lista nombrada de tibbles.

```{r}
#' Descargar ocurrencias para múltiples taxones
#'
#' @param taxa  Character vector. Nombres científicos.
#' @param rows  Entero. Registros por taxón. Default 100.
#' @param wait  Numeric. Segundos de pausa entre consultas. Default 1.
#'
#' @return Lista nombrada de tibbles (uno por taxón).
#' @export
#' @examples
#' \dontrun{
#' spp <- c("Tapirus bairdii", "Panthera onca", "Baird's tapir")
#' datos <- bdcr_occurrences_batch(spp, rows = 50)
#' }
bdcr_occurrences_batch <- function(taxa, rows = 100, wait = 1) {
  if (!is.character(taxa) || length(taxa) == 0) {
    cli::cli_abort("{.arg taxa} debe ser un character vector no vacío.")
  }
  bdcr_check_count(rows, "rows")

  resultados <- vector("list", length(taxa))
  names(resultados) <- taxa

  for (i in seq_along(taxa)) {
    cli::cli_progress_step("Descargando {taxa[[i]]} ({i}/{length(taxa)})")
    resultados[[i]] <- bdcr_occurrences(taxa[[i]], rows = rows)
    if (i < length(taxa)) bdcr_polite_wait(wait)
  }

  resultados
}
```

### 3.4 Contar en lote: `bdcr_count_batch()`

Versión eficiente de `bdcr_count()` para múltiples taxones. Devuelve
un tibble con una fila por taxón.

```{r}
#' Contar registros para múltiples taxones
#'
#' @param taxa Character vector. Nombres científicos.
#' @param wait Numeric. Segundos de pausa entre consultas. Default 1.
#'
#' @return `tibble` con columnas `taxon` y `n_records`.
#' @export
#' @examples
#' \dontrun{
#' spp <- c("Tapirus bairdii", "Panthera onca")
#' bdcr_count_batch(spp)
#' }
bdcr_count_batch <- function(taxa, wait = 1) {
  if (!is.character(taxa) || length(taxa) == 0) {
    cli::cli_abort("{.arg taxa} debe ser un character vector no vacío.")
  }

  conteos <- purrr::imap_dfr(taxa, function(sp, i) {
    cli::cli_progress_step("Contando {sp} ({i}/{length(taxa)})")
    n <- tryCatch(bdcr_count(sp), error = function(e) NA_integer_)
    if (i < length(taxa)) bdcr_polite_wait(wait)
    dplyr::tibble(taxon = sp, n_records = n)
  })

  conteos
}
```

### 3.5 Prueba de las funciones de ocurrencias

```{r}
#| eval: false
devtools::load_all()

# Contar registros de jaguar
bdcr_count("Panthera onca")

# Descargar primeros 10 registros
df_jaguar <- bdcr_occurrences("Panthera onca", rows = 10)
dplyr::glimpse(df_jaguar)

# Lote de 3 especies
spp <- c("Tapirus bairdii", "Panthera onca", "Ara ambiguus")
conteos <- bdcr_count_batch(spp)
conteos
```

---

## 4. Búsqueda de especies: `R/species.R`

Consulta el endpoint de especies de BIODATACR para obtener información
taxonómica básica: nombre aceptado, clasificación, y número de
registros disponibles.

```{r}
#' Buscar información taxonómica de una especie en BIODATACR
#'
#' @param name  Character. Nombre científico (puede ser sinónimo o nombre parcial).
#' @param rows  Entero. Número máximo de resultados. Default 10.
#'
#' @return `tibble` con columnas: `name`, `guid`, `commonName`,
#'   `scientificName`, `rank`, `family`, `occurrenceCount`.
#' @export
#' @examples
#' \dontrun{
#' bdcr_species_search("Panthera onca")
#' }
bdcr_species_search <- function(name, rows = 10) {
  bdcr_check_string(name, "name")
  bdcr_check_count(rows, "rows")

  url  <- bdcr_url("search")
  resp <- bdcr_GET(url, query = list(q = name, rows = rows))

  resultados <- resp[["searchResults"]][["results"]]
  if (is.null(resultados) || length(resultados) == 0) {
    cli::cli_inform("No se encontraron resultados taxonómicos para {.val {name}}.")
    return(dplyr::tibble())
  }

  campos <- c("name", "guid", "commonName", "scientificName",
              "rank", "family", "occurrenceCount")

  purrr::map(resultados, function(r) {
    purrr::map(campos, ~ r[[.x]] %||% NA) |>
      stats::setNames(campos) |>
      dplyr::as_tibble()
  }) |>
    dplyr::bind_rows()
}
```

### 4.1 Prueba de búsqueda de especies

```{r}
#| eval: false
devtools::load_all()

bdcr_species_search("Tapirus bairdii")
bdcr_species_search("danta")   # nombre común
```

---

## 5. Calidad de datos: `R/quality.R`

`bdcr_quality_check()` toma un tibble de ocurrencias (salida de
`bdcr_occurrences()`) y agrega una columna `quality_flag` que resume
los problemas más comunes: coordenadas ausentes, incertidumbre alta,
registros fuera de rango taxonómico, y año inusual.

```{r}
#' Verificar calidad de registros de ocurrencia
#'
#' Agrega una columna `quality_flag` al tibble de ocurrencias.
#' Los flags posibles son: `"ok"`, `"no_coords"`, `"high_uncertainty"`,
#' `"taxonomic_issue"`, `"old_record"`.
#'
#' @param df             `tibble` de ocurrencias (salida de `bdcr_occurrences()`).
#' @param max_uncertainty Numeric. Umbral en metros para coordenadas imprecisas.
#'   Default 10 000 m.
#' @param min_year        Entero. Año mínimo aceptable. Default 1950.
#'
#' @return El mismo `tibble` con columna adicional `quality_flag`.
#' @export
#' @examples
#' \dontrun{
#' df <- bdcr_occurrences("Panthera onca", rows = 50)
#' bdcr_quality_check(df)
#' }
bdcr_quality_check <- function(df,
                                max_uncertainty = 10000,
                                min_year        = 1950) {
  if (!inherits(df, "data.frame") || nrow(df) == 0) {
    cli::cli_abort("{.arg df} debe ser un data.frame no vacío.")
  }

  df |>
    dplyr::mutate(
      quality_flag = dplyr::case_when(
        is.na(decimalLatitude) | is.na(decimalLongitude) ~ "no_coords",
        !is.na(coordinateUncertaintyInMeters) &
          coordinateUncertaintyInMeters > max_uncertainty  ~ "high_uncertainty",
        taxonomicKosher == FALSE                           ~ "taxonomic_issue",
        !is.na(year) & year < min_year                    ~ "old_record",
        TRUE                                               ~ "ok"
      )
    )
}
```

### 5.1 Prueba de control de calidad

```{r}
#| eval: false
devtools::load_all()

df_raw <- bdcr_occurrences("Panthera onca", rows = 50)
df_qc  <- bdcr_quality_check(df_raw)

# Resumen de flags
dplyr::count(df_qc, quality_flag, sort = TRUE)

# Solo registros limpios
df_clean <- dplyr::filter(df_qc, quality_flag == "ok")
nrow(df_clean)
```

---

## 6. Tests: `tests/testthat/`

Los tests verifican el comportamiento de las funciones sin depender de
conexión a internet — se usan respuestas simuladas con `httr::with_mock()`
o archivos JSON de fixtures.

### 6.1 Tests de `utils.R`

```{r}
# tests/testthat/test-utils.R

test_that("bdcr_url construye URLs correctamente", {
  expect_equal(
    rbiodatacr:::bdcr_url("occurrences/search"),
    "http://datos.biodiversidad.go.cr/biocache-service/occurrences/search"
  )
})

test_that("bdcr_check_string rechaza valores inválidos", {
  expect_error(rbiodatacr:::bdcr_check_string(""))
  expect_error(rbiodatacr:::bdcr_check_string(123))
  expect_error(rbiodatacr:::bdcr_check_string(NA_character_))
  expect_silent(rbiodatacr:::bdcr_check_string("Panthera onca"))
})

test_that("bdcr_check_count rechaza valores inválidos", {
  expect_error(rbiodatacr:::bdcr_check_count(0))
  expect_error(rbiodatacr:::bdcr_check_count(-5))
  expect_error(rbiodatacr:::bdcr_check_count("10"))
  expect_silent(rbiodatacr:::bdcr_check_count(100))
})
```

### 6.2 Tests de `quality.R`

```{r}
# tests/testthat/test-quality.R

test_that("bdcr_quality_check etiqueta coordenadas ausentes", {
  df <- dplyr::tibble(
    decimalLatitude              = NA_real_,
    decimalLongitude             = NA_real_,
    coordinateUncertaintyInMeters = NA_real_,
    taxonomicKosher              = TRUE,
    year                         = 2020
  )
  resultado <- bdcr_quality_check(df)
  expect_equal(resultado$quality_flag, "no_coords")
})

test_that("bdcr_quality_check etiqueta incertidumbre alta", {
  df <- dplyr::tibble(
    decimalLatitude               = 9.5,
    decimalLongitude              = -84.0,
    coordinateUncertaintyInMeters = 50000,
    taxonomicKosher               = TRUE,
    year                          = 2020
  )
  resultado <- bdcr_quality_check(df)
  expect_equal(resultado$quality_flag, "high_uncertainty")
})

test_that("bdcr_quality_check marca registros limpios como ok", {
  df <- dplyr::tibble(
    decimalLatitude               = 9.5,
    decimalLongitude              = -84.0,
    coordinateUncertaintyInMeters = 100,
    taxonomicKosher               = TRUE,
    year                          = 2020
  )
  resultado <- bdcr_quality_check(df)
  expect_equal(resultado$quality_flag, "ok")
})
```

### 6.3 Ejecutar todos los tests

```{r}
devtools::test()
```

---

## 7. Documentación con roxygen2

```{r}
# Generar archivos .Rd en man/ a partir de los comentarios #'
devtools::document()

# Verificar que el paquete pasa R CMD check sin errores
devtools::check()
```

---

## 8. Ejemplo de uso integrado

Flujo completo: consultar → descargar → limpiar → explorar.

```{r}
#| eval: false
library(rbiodatacr)
library(dplyr)

# 1. Explorar disponibilidad de datos
especies <- c("Tapirus bairdii", "Panthera onca",
              "Ara ambiguus",    "Bradypus variegatus")

conteos <- bdcr_count_batch(especies)
conteos

# 2. Descargar solo las especies con datos suficientes
con_datos <- filter(conteos, n_records >= 10)

lista_occ <- bdcr_occurrences_batch(
  taxa = con_datos$taxon,
  rows = 200
)

# 3. Aplicar control de calidad
lista_limpia <- purrr::map(lista_occ, bdcr_quality_check)

# 4. Consolidar y filtrar solo registros limpios
df_final <- bind_rows(lista_limpia, .id = "taxon") |>
  filter(quality_flag == "ok",
         !is.na(decimalLatitude),
         !is.na(decimalLongitude))

# 5. Resumen
df_final |>
  count(taxon, sort = TRUE) |>
  rename(registros_limpios = n)
```

---

## 9. Instalación y uso del paquete

```{r}
# Instalar desde GitHub (una vez publicado)
# remotes::install_github("ManuelSpinola/rbiodatacr")

# Durante el desarrollo, instalar localmente
devtools::install()
library(rbiodatacr)
```
