---
title: "rbiodatacr — Cuaderno de desarrollo"
author: "Manuel Spinola"
date: today
format:
  html:
    toc: true
    toc-depth: 3
    code-fold: false
    theme: cosmo
execute:
  eval: false   # cambiar a true cuando quieras ejecutar
  echo: true
---

## Sobre este documento

Cuaderno de desarrollo del paquete `rbiodatacr`. Registra decisiones
técnicas, pruebas de API, y ejemplos reales de uso en el contexto del
proyecto IUCN *Enlazando el Paisaje Centroamericano* — Fase 1:
Selección y priorización de especies para Costa Rica.

El código fuente de las funciones vive en los archivos `R/`. Este
cuaderno documenta el *por qué* de cada decisión de diseño y registra
las pruebas realizadas durante el desarrollo.

---

## 1. Configuración del paquete

### Crear estructura base

```{r}
library(usethis)
library(devtools)

# Limpiar placeholders de RStudio
file.remove("R/hello.R")
file.remove("man/hello.Rd")

# Licencia
usethis::use_mit_license("Manuel Spinola")

# Crear archivos R — un archivo por función
usethis::use_r("utils")
usethis::use_r("bdcr_count")
usethis::use_r("bdcr_occurrences")
usethis::use_r("bdcr_count_batch")
usethis::use_r("bdcr_occurrences_batch")
usethis::use_r("bdcr_species_search")
usethis::use_r("bdcr_quality_check")
usethis::use_r("data")

# Infraestructura de tests y documentación
usethis::use_testthat()
usethis::use_readme_rmd()
usethis::use_git()
```

### Dependencias

Las dependencias se declaran en `DESCRIPTION` mediante
`usethis::use_package()`. Las de `Imports` son requeridas en tiempo de
ejecución; las de `Suggests` son opcionales.

```{r}
usethis::use_package("httr")        # peticiones HTTP
usethis::use_package("jsonlite")    # parseo de respuestas JSON
usethis::use_package("dplyr")       # manipulación de tablas
usethis::use_package("purrr")       # iteración funcional (batch)
usethis::use_package("cli")         # mensajes de error con formato

usethis::use_package("CoordinateCleaner", type = "Suggests")
usethis::use_package("testthat",          type = "Suggests")
usethis::use_package("knitr",             type = "Suggests")
usethis::use_package("rmarkdown",         type = "Suggests")
usethis::use_package("ggplot2",           type = "Suggests")
usethis::use_package("sf",               type = "Suggests")
```

### Estructura final de `R/`

Se adoptó la convención de **un archivo por función** en lugar de
agrupar por tema. Esto facilita el mantenimiento — si hay un error en
`bdcr_count()` se sabe exactamente en qué archivo buscarlo.

```
R/
  utils.R                    # infraestructura interna (no exportada)
  bdcr_count.R               # bdcr_count()
  bdcr_occurrences.R         # bdcr_occurrences()
  bdcr_count_batch.R         # bdcr_count_batch()
  bdcr_occurrences_batch.R   # bdcr_occurrences_batch()
  bdcr_species_search.R      # bdcr_species_search()
  bdcr_quality_check.R       # bdcr_quality_check()
  data.R                     # documentación de datasets
```

---

## 2. Infraestructura interna: `R/utils.R`

Este archivo contiene funciones internas que **no se exportan** al
usuario. Son la "fontanería" del paquete — todas las funciones públicas
las usan por debajo.

| Función | Rol |
|---|---|
| `BDCR_BASE_URL` | URL raíz del servidor de ocurrencias (biocache) |
| `BDCR_BIE_URL` | URL raíz del servidor de especies (bie-index) |
| `bdcr_url()` | Construye la URL completa para endpoints de biocache |
| `bdcr_GET()` | Único punto de entrada HTTP: maneja red, código HTTP y JSON |
| `bdcr_polite_wait()` | Pausa entre consultas en lote |
| `bdcr_check_string()` | Valida que un argumento sea character no vacío |
| `bdcr_check_count()` | Valida que un argumento sea entero positivo |

**Dos servidores distintos:** BIODATACR expone dos servicios separados.
El servidor `biocache` maneja registros de ocurrencia; el servidor
`bie-index` maneja el índice taxonómico. Por eso existen dos constantes
de URL en lugar de una sola.

**Decisiones clave en `bdcr_GET()`:**

- Se usa `httr::content(resp, as = "text", encoding = "UTF-8")` para
  obtener el JSON como texto. La variable resultante debe pasarse con
  su nombre exacto (`raw_text`) a `fromJSON()` — un nombre incorrecto
  produce un error críptico de parseo.
- Se usa `jsonlite::fromJSON(raw_text, simplifyVector = TRUE)` para que
  los campos tabulares de la respuesta lleguen directamente como
  `data.frame`, lo que simplifica el parseo en las funciones públicas.

**Sobre el `NAMESPACE`:** el archivo `NAMESPACE` debe ser generado
exclusivamente por roxygen2. Si RStudio lo crea con
`exportPattern("^[[:alpha:]]+")`, hay que eliminarlo y regenerarlo con
`devtools::document()` para que solo exporte las funciones con
`@export`.

**Sobre las constantes:** `BDCR_BASE_URL` y `BDCR_BIE_URL` no llevan
comentarios roxygen2 (`#'`) — son asignaciones simples y roxygen2 no
las debe procesar.

### Verificación

```{r}
devtools::load_all()
```

---

## 3. Registros de ocurrencia

Las funciones de ocurrencia consultan el endpoint `occurrences/search`
del servidor biocache. Cada una vive en su propio archivo `R/`.

| Función | Archivo | Descripción |
|---|---|---|
| `bdcr_count()` | `bdcr_count.R` | Cuenta registros disponibles para un taxón |
| `bdcr_occurrences()` | `bdcr_occurrences.R` | Descarga registros de un taxón como tibble |
| `bdcr_count_batch()` | `bdcr_count_batch.R` | Cuenta registros para varios taxones |
| `bdcr_occurrences_batch()` | `bdcr_occurrences_batch.R` | Descarga registros para varios taxones |

**Decisiones descubiertas al probar el API:**

- La query correcta es `q = "Panthera onca"` **sin prefijo de campo**.
  El prefijo `taxon_name:` no es reconocido y devuelve registros de
  taxones incorrectos.
- El parámetro correcto para controlar el número de registros es
  `pageSize`, **no** `rows`. Con `rows` el servidor devuelve siempre
  10 registros independientemente del valor solicitado.
- El API devuelve `occurrences` como un `data.frame` de 55 columnas
  con `simplifyVector = TRUE`. Se seleccionan solo 15 campos relevantes
  para análisis de biodiversidad.
- Los campos `assertions` y `speciesGroups` son listas anidadas y se
  excluyen del tibble de salida para mantenerlo rectangular.
- Los campos `geospatialKosher` y `taxonomicKosher` llegan como
  `character` (`"true"`/`"false"`). Se convierten a `logical` con
  `== "true"` dentro de `bdcr_occurrences()` para que
  `bdcr_quality_check()` funcione correctamente.
- El campo `coordinateUncertaintyInMeters` **no existe** en la
  respuesta del API — no debe incluirse en el `select()`.

### Prueba

```{r}
#| eval: false
devtools::load_all()

# Contar registros disponibles
bdcr_count("Panthera onca")
# [1] 313

# Descargar registros
df_jaguar <- bdcr_occurrences("Panthera onca", rows = 50)
nrow(df_jaguar)
dplyr::glimpse(df_jaguar)

# Verificar taxón correcto
unique(df_jaguar$scientificName)

# Verificar tipos lógicos
class(df_jaguar$geospatialKosher)  # "logical"
class(df_jaguar$taxonomicKosher)   # "logical"

# Consultas en lote
spp <- c("Tapirus bairdii", "Panthera onca", "Ara ambiguus")
bdcr_count_batch(spp)
```

---

## 4. Búsqueda de especies: `R/bdcr_species_search.R`

Contiene `bdcr_species_search()`, que consulta el endpoint `/search`
del servidor `bie-index` para obtener información taxonómica.

**Decisiones descubiertas al probar el API:**

- El endpoint correcto es `bie-index/search`, **no**
  `biocache-service/search`. Este último devuelve 404.
- La respuesta viene como `data.frame` directamente — no hay que
  parsear resultado por resultado.
- Los campos `kingdom`, `occurrenceCount` y `commonName` existen en
  el esquema pero el servidor los devuelve vacíos para la mayoría de
  especies. Se excluyen del tibble de salida.
- La función puede devolver más de una fila por búsqueda cuando hay
  tanto la especie como subespecies registradas. Por ejemplo,
  `"Panthera onca"` devuelve 2 filas: la especie y la subespecie
  *centralis*.
- El campo `guid` es el identificador único del concepto taxonómico
  en el sistema. No cambia aunque el nombre científico sea actualizado
  por revisiones taxonómicas.

### Prueba

```{r}
#| eval: false
devtools::load_all()

bdcr_species_search("Panthera onca")
bdcr_species_search("Tapirus bairdii")
```

---

## 5. Calidad de datos: `R/bdcr_quality_check.R`

Contiene `bdcr_quality_check()`, que toma un tibble de ocurrencias
(salida de `bdcr_occurrences()`) y agrega una columna `quality_flag`.

| Flag | Condición |
|---|---|
| `"no_coords"` | `decimalLatitude` o `decimalLongitude` es `NA` |
| `"geospatial_issue"` | `geospatialKosher == FALSE` |
| `"taxonomic_issue"` | `taxonomicKosher == FALSE` |
| `"old_record"` | `year` menor al año mínimo aceptable (default 1950) |
| `"ok"` | Ninguna de las anteriores |

**Decisión de diseño:** se usa `geospatialKosher` como indicador de
calidad espacial en lugar de un umbral manual de
`coordinateUncertaintyInMeters`, porque ese campo no existe en la
respuesta del API. `geospatialKosher` es el indicador de calidad
geoespacial que el propio sistema BIODATACR calcula internamente.

**Dependencia de tipos:** esta función requiere que `geospatialKosher`
y `taxonomicKosher` sean `logical`. Esta condición la garantiza
`bdcr_occurrences()` con la conversión `== "true"`.

### Prueba

```{r}
#| eval: false
devtools::load_all()

df_raw <- bdcr_occurrences("Panthera onca", rows = 50)
df_qc  <- bdcr_quality_check(df_raw)

dplyr::count(df_qc, quality_flag, sort = TRUE)
```

---

## 6. Dataset interno: `data/cr_outline.rda`

El límite nacional de Costa Rica se incluye como dataset interno del
paquete para no depender de paquetes externos en el vignette y en el
sitio web.

**Fuente:** GADM (gadm.org), nivel 0 (límite nacional).

El script de generación vive en `data-raw/cr_outline.R` y se ejecuta
una sola vez durante el desarrollo:

```{r}
# data-raw/cr_outline.R — ejecutar solo una vez
cr_outline <- geodata::gadm("CRI", level = 0, path = tempdir()) |>
  sf::st_as_sf()

usethis::use_data(cr_outline, overwrite = TRUE)
```

Los usuarios acceden al dataset con:

```{r}
#| eval: false
data(cr_outline)
# o directamente:
rbiodatacr::cr_outline
```

---

## 7. Tests: `tests/testthat/`

Los tests verifican el comportamiento de las funciones sin depender de
conexión a internet. Se prueban las funciones internas de `utils.R`
con `:::` y las funciones de calidad con datos sintéticos.

Archivos de tests:

- `tests/testthat/test-utils.R` — tests de `bdcr_url()`,
  `bdcr_check_string()`, `bdcr_check_count()`
- `tests/testthat/test-quality.R` — tests de `bdcr_quality_check()`

```{r}
devtools::test()
# FAIL 0 | WARN 0 | SKIP 0 | PASS 11
```

---

## 8. Documentación y verificación final

```{r}
# Generar archivos .Rd en man/ a partir de los comentarios roxygen2
devtools::document()

# Verificar que el paquete pasa R CMD check sin errores ni warnings
devtools::check()
# 0 errors | 0 warnings | 0 notes
```

---

## 9. Publicación

### Sitio web con pkgdown

```{r}
# Configurar pkgdown
usethis::use_pkgdown()

# GitHub Action para publicar automáticamente
usethis::use_pkgdown_github_pages()

# Construir el sitio localmente
pkgdown::build_site()
```

El sitio está disponible en:
<https://manuelspinola.github.io/rbiodatacr/>

### GitHub Actions

```{r}
# R CMD check automático en cada push
usethis::use_github_action("check-standard")
```

### Repositorio

```{r}
# Crear repositorio en GitHub
usethis::use_github(private = FALSE)
```

Repositorio: <https://github.com/ManuelSpinola/rbiodatacr>

---

## 10. Ejemplo de uso integrado

Flujo completo: explorar disponibilidad → descargar → limpiar → analizar.

```{r}
#| eval: false
library(rbiodatacr)
library(dplyr)

# 1. Explorar disponibilidad de datos
especies <- c("Tapirus bairdii", "Panthera onca",
              "Ara ambiguus",    "Bradypus variegatus")

conteos <- bdcr_count_batch(especies)
conteos

# 2. Descargar solo las especies con datos suficientes
con_datos <- filter(conteos, n_records >= 10)

lista_occ <- bdcr_occurrences_batch(
  taxa = con_datos$taxon,
  rows = 200
)

# 3. Control de calidad
lista_limpia <- purrr::map(lista_occ, bdcr_quality_check)

# 4. Consolidar y filtrar registros limpios
df_final <- bind_rows(lista_limpia, .id = "taxon") |>
  filter(quality_flag == "ok",
         !is.na(decimalLatitude),
         !is.na(decimalLongitude))

# 5. Resumen por especie
df_final |>
  count(taxon, sort = TRUE) |>
  rename(registros_limpios = n)
```

---

## 11. Instalación

```{r}
# Durante el desarrollo
devtools::install()
library(rbiodatacr)

# Desde GitHub
remotes::install_github("ManuelSpinola/rbiodatacr")
```
