---
output: github_document
---

<!-- README.md is generated from README.Rmd. Please edit that file -->

```{r, include = FALSE}
knitr::opts_chunk$set(
  collapse = TRUE,
  comment = "#>",
  fig.path = "man/figures/README-",
  out.width = "100%"
)
```

# rbiodatacr

<!-- badges: start -->
[![R-CMD-check](https://github.com/ManuelSpinola/rbiodatacr/actions/workflows/R-CMD-check.yaml/badge.svg)](https://github.com/ManuelSpinola/rbiodata
cr/actions/workflows/R-CMD-check.yaml)
[![License: MIT](https://img.shields.io/badge/License-MIT-yellow.svg)](https://opensource.org/licenses/MIT)
[![Lifecycle: experimental](https://img.shields.io/badge/lifecycle-experimental-orange.svg)](https://lifecycle.r-lib.org/articles/stages.html)
<!-- badges: end -->

`rbiodatacr` es un cliente R para consultar
[BIODATACR](https://biodiversidad.go.cr), la plataforma nacional de
información sobre biodiversidad de Costa Rica gestionada por la Oficina
Técnica de CONAGEBIO. Desarrollado en el marco de la consultoría IUCN
*Enlazando el Paisaje Centroamericano*.

## Instalación

```r
remotes::install_github("ManuelSpinola/rbiodatacr")
```

## Funciones principales

| Función | Descripción |
|---|---|
| `bdcr_count()` | Cuenta registros disponibles para un taxón |
| `bdcr_count_batch()` | Cuenta registros para varios taxones |
| `bdcr_occurrences()` | Descarga registros de ocurrencia de un taxón |
| `bdcr_occurrences_batch()` | Descarga registros para varios taxones |
| `bdcr_species_search()` | Busca información taxonómica en el índice BIE |
| `bdcr_quality_check()` | Evalúa calidad de registros y asigna flags |

## Uso básico

```{r ejemplo-count, eval = FALSE}
library(rbiodatacr)

# Verificar disponibilidad de datos
bdcr_count("Panthera onca")
```

```{r ejemplo-ocurrencias, eval = FALSE}
# Descargar registros de ocurrencia
df <- bdcr_occurrences("Panthera onca", rows = 50)
dplyr::glimpse(df)
```

```{r ejemplo-lote, eval = FALSE}
# Consulta para varias especies
especies <- c("Tapirus bairdii", "Panthera onca", "Ara ambiguus")
conteos  <- bdcr_count_batch(especies)
conteos
```

```{r ejemplo-calidad, eval = FALSE}
# Control de calidad
df_qc <- bdcr_quality_check(df)
dplyr::count(df_qc, quality_flag, sort = TRUE)
```

## Flujo de trabajo completo

```{r flujo-completo, eval = FALSE}
library(rbiodatacr)
library(dplyr)

# 1. Explorar disponibilidad
especies <- c("Tapirus bairdii", "Panthera onca",
              "Ara ambiguus",    "Bradypus variegatus")

conteos <- bdcr_count_batch(especies)

# 2. Descargar especies con datos suficientes
con_datos <- filter(conteos, n_records >= 10)

lista_occ <- bdcr_occurrences_batch(
  taxa = con_datos$taxon,
  rows = 200
)

# 3. Control de calidad y consolidar
df_final <- purrr::map(lista_occ, bdcr_quality_check) |>
  bind_rows(.id = "taxon") |>
  filter(quality_flag == "ok",
         !is.na(decimalLatitude),
         !is.na(decimalLongitude))

# 4. Resumen
df_final |>
  count(taxon, sort = TRUE) |>
  rename(registros_limpios = n)
```

## Sobre BIODATACR

BIODATACR está construido sobre la infraestructura del
[Atlas of Living Australia (ALA)](https://www.ala.org.au/).

## Licencia

MIT © Manuel Spinola
